臺灣臺北地方法院民事判決　　　　　　 95年度訴字第12246號
原　　　告　乙○○
　　　　　　己○○
　　　　　　戊○○
上　一　人　丁○○
訴訟代理人
上三人共同
訴訟代理人　林聖彬律師
　　　　　　劉昌崙律師
複　代理人　詹璧如律師
　　　　　　趙君宜律師
被　　　告　丙○○
　　　　　　辛○○
上二人共同
訴訟代理人　賴芳玉律師
　　　　　　洪韶瑩律師
複　代理人　楊汝滿律師
　　　　　　陳玫杏律師
被　　　告　癸○○
　　　　　　壬○○
　　　　　　王萬體
上列當事人間請求排除侵害等事件，本院於民國96年11月22日言
詞辯論終結，判決如下：
    主      文
被告甲○○、癸○○、壬○○應分別將坐落於台北市○○區○○
段一小段三十之一地號土地上，如附圖所示甲部分面積三十點六
九平方公尺、乙部分面積二十一點一平方公尺、丙部分面積三十
三點二七平方公尺之土地騰空返還原告及全體共有人；被告甲○○並應將坐落於上開土地上如附件照片所示載有「中信房屋萬芳
加盟店」等字樣之招牌壓克力板拆除，被告癸○○則應將坐落於
上開土地上如附件照片所示載有「阿蓮早餐店粥坊」字樣之招牌
壓克力板拆除。
被告甲○○應自民國九十五年六月二日起至其將台北市○○區○○段一小段三十之一地號土地上、如附圖所示甲部分面積三十點
六九平方公尺之土地騰空返還原告及全體共有人之日止，按月給
付原告新台幣參仟肆佰陸拾捌元。
被告癸○○應自民國九十五年七月十五日起至其將台北市○○區
○○段一小段三十之一地號土地上、如附圖所示乙部分面積二十
一點一平方公尺之土地騰空返還原告及全體共有人之日止，按月
給付原告新台幣貳仟參佰捌拾肆元。
被告壬○○應自民國九十五年三月一日起至其將台北市○○區○○段一小段三十之一地號土地上、如附圖所示丙部分面積三十三
點二七平方公尺之土地騰空返還原告及全體共有人之日止，按月
給付原告新台幣參仟柒佰陸拾元。
原告其餘之訴駁回。
訴訟費用由被告甲○○、癸○○、壬○○各負擔十分之一，餘由
原告負擔。
本判決第一項於原告以新台幣貳拾捌萬元、貳拾萬元、參拾萬伍
仟元為被告甲○○、癸○○、壬○○供擔保後，得假執行。
本判決第二項於原告以新臺幣貳萬伍仟元為被告甲○○供擔保後
，得假執行。
本判決第三項於原告以新台幣壹萬伍仟元為被告癸○○供擔保後
，得假執行。
本判決第四項於原告以新台幣參萬元為被告壬○○供擔保後，得
假執行。
原告其餘假執行之聲請駁回。
    事實及理由
壹、程序方面：
一、按訴狀送達後，原告不得將原訴變更或追加他訴，但不甚礙
    被告之防禦及訴訟之終結者不在此限，且被告於訴之變更或
    追加無異議，而為本案之言詞辯論者，視為同意變更或追加
    ，民事訴訟法第255 條第1 項第7 款、第2 項分別定有明文
    。本件原告起訴時，原聲明：(一)被告庚○○、癸○○、壬○○應分別將坐落於台北市○○區○○段1 小段30-1地號土地
    （下稱系爭土地）上，如附圖所示甲、乙、丙部分之建物騰
    空返還原告及全體共有人，並將坐落其上之招牌拆除。(二)被
    告丙○○、被告辛○○應將坐落於系爭土地上，如附圖所示
    甲部分、乙部分、丙部分之建物騰空返還原告及全體共有人
    ，並將坐落其上之招牌拆除。(三)第(一)或第(二)項聲明之任一被
    告若履行其返還義務，在已返還之範圍內，他項聲明之被告
    免其返還之義務。(四)被告丙○○、被告辛○○應連帶給付每
    一原告新台幣（下同）72,000元，並自民國95年10月1 日起
    至清償日止，按年息5 ％計算之利息，暨自95年10月1 日至
    返還上開土地之日止，按月連帶給付每一原告12,000元。嗣
    於本件訴訟之起訴狀繕本送達被告後，原告撤回對被告庚○○之訴，並於96年2 月9 日具狀追加甲○○為被告，並變更
    其請求內容如後列聲明所示，核其請求內容仍係請求被告等
    應將如附圖所示甲、乙、丙部分之範圍遷讓返還原告及全體
    共有人，及請求被告賠償渠等占用系爭土地期間相當於租金
    之不當得利，核與本件訴訟終結及被告防禦無甚妨礙，被告
    等且均未就原告所為訴之追加異議，並已為言詞辯論，揆諸
    前開說明，原告所為上開訴之變更、追加，於法即無不合，
    應予准許。
二、次按訴訟繫屬中為訴訟標的之法律關係，雖移轉於第三人，
    於訴訟無影響，民事訴訟法第254 條第1 項前段定有明文。
    本件被告丙○○、辛○○雖於訴訟繫屬中之96年1 月8 日將
    本件系爭房屋1 樓及系爭土地之應有部分出售於第三人徐素
    英，有臺北市古亭地政事務所異動索引在卷可參（見本院卷
    第98頁至第101 頁），惟依前開規定，於本件訴訟並無影響
    ，併此敘明。
貳、實體方面：
一、原告起訴主張：
  (一)系爭土地原係訴外人陳進財所有，陳進財於72年間與訴外人
    李清基合建2 棟4 層樓房，而保留法定空地330.81平方公尺
    ，其中門牌號碼為台北市○○街37巷1 號1 至4 樓房屋（下
    稱系爭房屋）分有前開法定空地面積48 %之週邊空地（下稱
    系爭法定空地），陳進財並於系爭法定空地上興建違建使用
    。陳進財死亡後，其所有系爭房屋及週邊違建由訴外人陳溪
    炎及原告陳東成、乙○○之夫陳聰明、己○○共同繼承，分
    別取得系爭房屋1 、2 、3 、4 樓所有權，各有系爭土地應
    有部分10,000分之1,317 ，至違建部分則由陳溪炎等4 人維
    持公同共有，嗣陳聰明於93年1 月10日死亡，其就系爭房屋
    、土地及違建之所有權及應有部分由其妻即原告乙○○繼承
    。原告原將系爭違建之使用收益權出租予陳溪炎，詎陳溪炎
    於承租後始終拒絕繳納租金，原告乃對陳溪炎及向其承租系
    爭房屋1 樓之訴外人李承翰、栗崇文、廖月麗等提起排除侵
    害之訴，並經鈞院以93年度重訴字第567 號民事判決原告勝
    訴在案。嗣陳溪炎於95年4 月6 日將其所有系爭房屋、土地
    及違建之所有權及應有部分出售予被告丙○○及辛○○，被
    告丙○○及辛○○乃成為系爭房屋1 樓之所有權人，各有系
    爭土地應有部分20,000分之1,317 ，違建部分則由原告與被
    告丙○○及辛○○等5 人公同共有。
  (二)嗣被告丙○○及辛○○陸續將系爭房屋1 樓出租予其餘被告
    ，惟在未得其他共有人之同意下，擅自同意被告甲○○（開
    設中信房屋）、癸○○（開設萬芳早餐店）、壬○○（開設
    早餐店）使用系爭土地如附圖所示甲、乙、丙部分之法定空
    地及其上違建。被告甲○○並在附圖所示甲部分地面上鋪設
    高級地磚，在輕鋼架架設之屋簷下設置裝潢物，並擺設燈具
    、吊扇等物品；被告癸○○則在附圖所示乙部分設置桌椅、
    鐵門及招牌；被告壬○○在附圖所示丙部分設置桌椅及鐵門
    。被告丙○○及辛○○同意其餘被告占有使用系爭法定空地
    及其上違建之行為已侵害原告及系爭土地全體共有人之權利
    ；被告等因此所受利益並致原告受有相當於租金之損害，己
    構成不當得利及侵權行為，經原告發函被告丙○○及辛○○
    向原告承租違建部分或返還所占有之公同共有部分於共有人
    全體，均遭渠等拒絕。由於系爭土地及其上違建所坐落位置
    臨近公車站及萬芳捷運站，交通便利，附近有公園、商店、
    學校之繁榮程度，及鈞院93年度重訴字第567 號民事判決中
    曾認該違建每月可分別有15,000元、15,000元、12,000元之
    租金收入。爰依民法第767 條、第179 條及侵權行為等法律
    關係，訴請被告等將如附圖所示甲、乙、丙部分土地騰空返
    還原告及全體共同人，並給付自被告承租日起相當於不當得
    利之租金等語。並聲明：1.被告甲○○、癸○○、壬○○應
    分別將坐落於系爭土地上，如附圖所示甲部分面積30.69 平
    方公尺、乙部分面積21.10 平方公尺、丙部分面積33.27 平
    方公尺之土地騰空返還原告及全體共有人，並將坐落於其上
    如附件照片所示2 面橫式招牌拆除。2.被告丙○○、辛○○
    應將坐落於系爭土地上，如附圖所示甲部分面積30.69 平方
    公尺、乙部分面積21.10 平方公尺、丙部分面積33.27 平方
    公尺之土地騰空返還原告等及全體共有人，並將坐落於其上
    如附件照片所示2 面橫式招牌拆除。3.第1 或第2 項聲明之
    任一被告若履行其返還義務，在已返還之範圍內，他聲明之
    被告則免其返還之義務。4.被告丙○○、辛○○、甲○○應
    自95年6 月2 日起，至渠等將系爭土地上如附圖所示甲部分
    面積30.69 平方公尺土地騰空返還原告等之日止，按月連帶
    給付原告15,000元。5.被告丙○○、辛○○、癸○○應自95
    年7 月15日起，至渠等將系爭土地上如附圖所示乙部分面積
    21.10 平方公尺土地騰空返還原告等之日止，按月連帶給付
    原告15,000元。6.被告丙○○、辛○○、壬○○應自95年3
    月1 日起，至渠等將系爭土地上如附圖所示丙部分面積33.2
    7 平方公尺土地騰空返還原告等之日止，按月連帶給付原告
    12,000元。7.並陳明願供擔保，請准宣告假執行。
二、被告部分：
  (一)被告丙○○及辛○○略以：
  1.伊等於買受系爭房屋1 樓暨系爭土地應有部分時，即已自前
    手陳溪炎處知悉其與原告間之糾紛，惟在鈞院93年度重訴字
    第567 號民事判決後，系爭違建之牆垣、門窗均已被拆除，
    系爭違建所占用法定空地亦已經騰空，僅空地上方存有一遮
    雨之鐵皮屋簷。該遮雨之鐵皮屋簷，並無門窗、牆垣、隔間
    等足以稱建物之設施，且因其非合法興建且占用法定空地，
    伊等曾發函報請拆除，詎遭原告等人無理由阻撓反對。系爭
    法律關係已經鈞院93年度重訴字第567 號民事判決所確認，
    本件應為前開判決既判力效力所及，原告不得再向伊等請求
    ，目前違建部分既已不存在，原告再就此提起本訴自屬訴訟
    標的重複起訴主張。
  2.伊等購買系爭房屋1 樓後，因建物本身有隔間將建物分隔為
    三部分，伊等乃分別於95年3 月、同年7 月及6 月間將三部
    分分別出租予被告壬○○、癸○○及甲○○。且鑑於前手陳
    溪炎與原告間糾紛，及對於系爭法定空地外圍臨街處矗立招
    牌之所有權不明，伊等於簽訂租賃契約時已與承租人約定出
    租之範圍僅限於系爭房屋1 樓本身所占地面，並未含建物前
    方之法定空地，不得於鐵皮屋簷上之招牌鐵架懸掛招牌使用
    ，並載明於租賃契約上，且附有圖示標明承租人得使用之範
    圍，原告反應承租人有不當使用法定空地之情形時，伊等亦
    發函予承租人，要求承租人依雙方約定方式使用建物、土地
    ，不得占用系爭法定空地，侵害其他共有人之權利，否則得
    行使契約解除權。縱使系爭法定空地有被占用營業，或承租
    人未告知伊等而私下自行安裝新的招牌，該等占用行為亦為
    承租人個人所為，而與伊等無關。另系爭法定空地被占用所
    產生之不當得利，亦為其餘被告所取得，原告自不得對伊等
    主張償還。伊等取得系爭房屋1 樓及系爭土地應有部分後，
    一直合法使用、出租系爭房地，且希望保持系爭法定空地之
    淨空，以供公眾通行。惟原告等過去即曾將系爭法定空地出
    租他人使用以賺取租金，是此僅單純住戶間無法達成分管協
    議，並無任何違法情形。再者，鈞院93年度重訴字第567 號
    民事判決與本案情況不同，且原告與伊前手陳溪炎間所約定
    違建使用範圍大於本件原告所主張伊等占用部分，尚不得援
    引前開判決作為本件不當得利判斷之基礎。
  3.伊等已於96年1 月8 日將系爭房屋1 樓及系爭土地應有部分
    移轉予訴外人徐素英，伊等已非上開不動產之所有人，是自
    上開不動產移轉登記日起，不論有無原告主張無權占用情形
    ，皆與伊等無關等語，資以抗辯。並聲明：1.原告之訴及假
    執行之聲請均駁回。2.若受不利判決，願供擔保請准宣告免
    為假執行。
  (二)被告癸○○則以：伊自95年7 月15日起向被告丙○○、辛○○承租系爭房屋1 樓中間部分，出租人表示可以使用如附圖
    所示乙部分前面空地4 分之1 之範圍。伊於承租時，系爭法
    定空地上已鋪設水泥、鐵門、磁磚、屋頂，並有廣東粥的招
    牌及支架存在，伊僅將招牌換為早餐店的壓克力板，嗣並未
    於系爭法定空地上加蓋任何東西；系爭法定空地前鐵捲門並
    非伊所作，伊從未使用過，原告所提照片顯示鐵捲門之關閉
    狀態為原告所為，另伊僅在早上營業時，始擺放桌椅，大約
    2 至3 組，其他時間並未擺放，應不構成侵占等語，資以抗
    辯。並聲明：原告之訴及假執行之聲請均駁回。
  (三)被告壬○○則以：伊自95年3 月1 日起向被告丙○○、辛○○承租系爭房屋1 樓臨萬安街37巷與萬安街交叉口側部分，
    伊於承租時系爭法定空地上遮雨棚建築、鐵捲門等均已存在
    ，伊並未增建，亦未曾加以封閉專供伊使用或禁止他人通行
    ，僅為營業而將桌椅置放系爭法定空地上，且伊所承租房屋
    之正面及右側空地，因面萬安街37巷與萬安街交叉口，俱有
    門戶可通行，伊依正常方法使用，對原告並無影響，且伊已
    給付租金予被告丙○○及辛○○，若認有應另給付租金情事
    ，原告亦應向被告丙○○及辛○○請求等語，資以抗辯。並
    聲明：原告之訴及假執行之聲請均駁回。
  (四)被告甲○○則以：伊自95年6 月2 日起向被告丙○○、辛○○承租系爭房屋1 樓面萬安街右側部分，承租當時已鋪設水
    泥地板、磁磚、裝設鐵門、屋頂，其上招牌之支架均已存在
    ，伊僅更換招牌的壓克力板，並在前方空地牆壁及屋頂上懸
    掛廣告，後續並未有何增建，伊亦未占用系爭法定空地，當
    時原告與出租人也表示前面的空地不要使用，本件伊僅為承
    租人，原告應向被告丙○○及辛○○請求不當得利等語，資
    以抗辯。並聲明：原告之訴及假執行之聲請均駁回。
三、本件兩造不爭執及爭執事項：
  (一)兩造不爭執事項：
  1.系爭土地原係訴外人陳進財所有，陳進財於72年間與訴外人
    李清基合建2 棟4 層樓房，而保留法定空地330.81平方公尺
    ，其中門牌號碼為台北市○○街37巷1 號1 至4 樓之系爭房
    屋，分有前開法定空地面積48 %之週邊空地，陳進財並於該
    法定空地上即如附圖所示甲、乙、丙部分興建違建使用。
  2.陳進財死亡後，其所有系爭房屋及違建由訴外人陳溪炎及原
    告陳東成、乙○○之夫陳聰明、己○○共同繼承，分別取得
    系爭房屋1 、2 、3 、4 樓所有權，各有系爭土地應有部分
    10,000分之1,317 ，至違建部分則由陳溪炎等4 人維持公同
    共有。嗣陳聰明於93年1 月10日死亡，其就系爭房屋、土地
    及違建之所有權及應有部分由其妻即原告乙○○繼承。原告
    前並將系爭法定空地上違建之使用收益權出租予陳溪炎，陳
    溪炎再將之出租訴外人李承翰、栗崇文、廖月麗，原告因主
    張陳溪炎於承租後拒絕繳納租金，乃對陳溪炎及向其承租系
    爭房屋1 樓之訴外人等提起排除侵害之訴，業經本院以93年
    度重訴字第567 號民事判決判命訴外人李承翰、栗崇文、陳
    溪炎應分別將如附圖所示甲、乙、丙部分之建物騰空返還原
    告及全體共有人；陳溪炎並應各給付原告每人144,000 元，
    及自93年4 月1 日起至清償日止按年息5 ％計算之利息；暨
    自93年4 月1 日起至返還上開土地之日止，按月給付原告每
    人12,000元確定在案。
  3.嗣陳溪炎於95年4 月6 日將其所有系爭房屋1 樓、系爭土地
    及違建之應有部分出售予被告丙○○及辛○○。
  4.被告丙○○及辛○○於購買系爭房屋1 樓後，因建物本身有
    隔間將建物分隔為三部分，被告丙○○及辛○○乃陸續於95
    年6 月2 日、7 月15日及3 月1 日將三部分分別出租予被告
    甲○○開設中信房屋使用，出租被告癸○○開設萬芳早餐店
    （後改為阿蓮早餐店）使用，出租被告壬○○開設早餐店使
    用，各該出租部分前之法定空地面積及範圍即如附圖甲、乙
    、丙部分所示。
  5.被告丙○○及辛○○已於96年1 月8 日將系爭房屋1 樓及系
    爭土地應有部分移轉登記予訴外人徐素英。
  (二)本件爭執要點：
  1.本件訴訟是否為本院93年度重訴字第567 號判決既判力效力
    所及？
  2.被告丙○○及辛○○是否無權占用如附圖所示甲、乙、丙部
    分？
  3.被告甲○○、癸○○、壬○○是否分別無權占用如附圖所示
    甲、乙、丙部分？
  4.原告訴請被告將如附圖所示甲、乙、丙部分土地騰空返還原
    告及全體共有人，並將坐落於其上之招牌拆除，是否合法有
    據？
  5.原告訴請被告給付不當得利，是否合法有據？
四、茲就上開爭點析述如下：
  (一)本件訴訟是否為本院93年度重訴字第567 號判決既判力效力
    所及？
  1.按確定判決，除當事人外，對於訴訟繫屬後為當事人之繼承
    人者，亦有效力，民事訴訟法第401 條第1 項前段定有明文
    。此所謂繼承人，包括因法律行為而受讓訴訟標的之特定繼
    承人在內，最高法院33年上字第1567號判例要旨可資參照。
    準此，凡於確定判決後，繼受為訴訟標的法律關係之權利義
    務者，即此所謂特定繼承人，而為原確定判決效力所及。查
    本件原告於本院93年度重訴字第567 號民事訴訟中係本於對
    系爭法定空地上違建之所有權而請求訴外人陳溪炎、李承翰
    、栗崇文遷讓返還該違建，即以對物之關係為訴訟標的，而
    被告丙○○及辛○○係於該判決確定後受讓系爭房屋1 樓、
    所坐落土地（含系爭法定空地在內）應有部分及其旁違建之
    所有權，倘被告丙○○及辛○○仍繼續占用系爭法定空地暨
    其上違建，則該確定判決之效力，應及於被告丙○○及辛○○，惟被告丙○○及辛○○否認渠等於取得系爭法定空地及
    其上違建之應有部分後仍繼續占用之，則本件應予審究者，
    應在於被告丙○○及辛○○是否仍無權占用系爭法定空地及
    其上違建部分，尚不能僅以前案已經判決逕認被告丙○○及
    辛○○應受前案判決既判力效力所及。
  2.次按民事訴訟法第401 條第1 項後段所謂確定判決除當事人
    外，對於訴訟繫屬後為當事人或其繼受人占有請求之標的物
    者，亦有效力，係指該占有人專為當事人或其繼受人之利益
    而占有者而言，例如受任人、保管人、受寄人等是，若為自
    己之利益而占有，如承租人、質權人、典權人、借用人等，
    則非此處所稱既判力所及之占有人。本件被告被告甲○○、
    癸○○、壬○○乃於被告丙○○及辛○○取得系爭房屋1 樓
    、系爭土地及其旁違建之應有部分所有權後，始分別向被告
    丙○○及辛○○承租系爭房屋1 樓之一部分，渠等縱有占用
    如附圖所示甲、乙、丙部分，亦係為自己之利益而占有，自
    非本院93年度重訴字第567 號民事確定判決效力所及之人。
  (二)被告丙○○及辛○○是否無權占用如附圖所示甲、乙、丙部
    分？
  1.按當事人主張有利於己之事實者，就其事實有舉證之責任，
    民事訴訟法第277 條前段定有明文。又原告於其所主張之起
    訴原因，不能為相當之證明，而被告就其抗辯事實，已有相
    當之反證者，當然駁回原告之請求，最高法院20年上字第24
    66號判例意旨可資參照。本件原告主張被告丙○○及辛○○
    無權占用原告與被告丙○○及辛○○共有之系爭法定空地及
    其上違建，應將之返還並負不當得利賠償責任云云，為被告
    丙○○及辛○○所否認，按諸舉證責任分配法則，原告對於
    被告丙○○及辛○○確有無權占有系爭法定空地及其上違建
    之事實，自應先負舉證責任。
  2.查依原告提出之現場照片，如附圖所示甲部分固有經人在輕
    鋼架所架設屋簷下設置裝潢物、吊扇等物品，並在前方空地
    牆壁及屋頂上懸掛廣告，如附圖所示乙、丙部分則有人在地
    面上設置桌、椅經營早餐店等情（見本院卷第146 至148 頁
    背面），惟依該等利用情形，均與被告甲○○、癸○○、壬○○各自向被告丙○○及辛○○承租系爭房屋1 樓所營事業
    相關，而依被告丙○○及辛○○提出兩造俱不爭執真正之經
    公證之系爭房屋1 樓租賃契約約定內容觀之，被告丙○○及
    辛○○於將系爭房屋1 樓之一部份出租被告甲○○、癸○○
    、壬○○時，即已以附圖方式特定渠等承租範圍僅及於系爭
    房屋1 樓特定部分，被告丙○○及辛○○於與被告甲○○、
    癸○○簽訂租賃契約其他特定事項中並特別約定：「店面外
    圍（法定空地上）的直立與橫式招牌及鐵皮屋簷，甲方（即
    被告丙○○及辛○○）於買入時即存在，所有權人不知歸屬
    何人，故不在本租約之出租範圍內，乙方（即被告甲○○或
    癸○○）不得主張該直立與橫式招牌及鐵皮屋簷的所有權與
    使用權，日後若有拆除，乙方亦不得請求任何賠償或租金減
    免補償。」等語，與被告癸○○簽訂租約並特別敘明承租範
    圍不包含外面法定空地，要求承租人切勿占用房東建物所有
    權之外的空地，否則視為承租人違反租賃契約，被告丙○○
    及辛○○有權解除租賃契約，承租人並應負違約賠償責任等
    語（見本院卷第44、47、48、51、52頁），被告丙○○及辛○○並於遭原告反應被告壬○○有不當使用系爭法定空地及
    其上違建之情形時，寄發存證信函予被告壬○○，要求其依
    雙方約定方式使用，不得占用系爭法定空地等情，亦有被告
    丙○○及辛○○提出之存證信函存卷可按（見本院卷第53、
    54 頁） ，被告甲○○並自承被告丙○○及辛○○於出租系
    爭房屋1 樓時，曾告訴伊前面的空地不要使用等語（見本院
    卷第141 頁背面），綜上，堪認被告丙○○及辛○○抗辯伊
    等於簽訂租賃契約時已與承租人約定出租之範圍僅限於系爭
    房屋1 樓本身所占地面，並未含建物前方之法定空地，不得
    於鐵皮屋簷上之招牌鐵架懸掛招牌使用，系爭法定空地遭占
    用營業，或安裝新的招牌，乃承租人個人所為，與伊等無關
    等語為可採。此外，原告又未能提出其他證據證明被告丙○○及辛○○確有占有使用系爭法定空地或其上違建之情事，
    則原告主張被告丙○○及辛○○無權占用如附圖所示甲、乙
    、丙部分云云，即無可取。
  (三)被告甲○○、癸○○、壬○○是否分別無權占用如附圖所示
    甲、乙、丙部分？
  1.查被告甲○○確於如附圖所示甲部分、面積30.69 平方公尺
    範圍內之周圍牆壁及上方屋頂懸掛廣告，並在鐵皮屋簷下搭
    設輕鋼架、設置燈具等物品，垂直於該鐵皮屋簷上方並有寫
    有「中信房屋萬芳加盟店」等字樣之招牌，其下則有標示「
    中信房屋」之旗幟、人形看板及廣告、報刊取閱架，被告癸○○、壬○○則分別於如附圖所示乙、丙部分，各21.10 平
    方公尺、33.27 平方公尺之地面上設置2 至4 組不等之桌、
    椅供至該店食用早餐之顧客使用，乙、丙部分之間並以高約
    60公分之木板隔間隔開，被告癸○○於鐵皮屋簷下懸掛多個
    開幕用祝賀綵球、放置水桶、掃把、拖把、金爐等物，垂直
    於該鐵皮屋簷上方並有寫有「萬芳早餐店」（後改為阿蓮早
    餐店）等字樣之招牌，被告壬○○則於鐵皮屋簷下放置鋁梯
    、雜物、攤販推車、水桶、娃娃車等情，業據兩造各自提出
    現場照片（見本院95年度店補字第238 號卷第33至38頁、本
    院卷第23頁、59頁及背面、第145 頁至148 頁背面）為證，
    並經本院依職權於96年4 月17日、96年10月16日會同兩造至
    現場履勘，及囑託臺北市古亭地政事務所派員會同測量，製
    有勘驗筆錄及複丈成果圖在卷可憑（見本院卷第126 、127
    頁、第128 、129 頁、第193 頁），且為兩造所不爭執，堪
    信為真實。
  2.原告主張被告甲○○、癸○○、壬○○上開使用系爭法定空
    地行為乃無權占用系爭法定空地如附圖所示甲、乙、丙部分
    ，雖為被告所否認，並以渠等承租時系爭法定空地上已有鋪
    設水泥、架設鐵皮屋頂及鐵捲門等物，渠等未再自行增建等
    語置辯，惟按對於物有事實上管領之力者，為占有人，民法
    第940 條定有明文，故對於物有事實上管領之力，對於物得
    為支配，排除他人干涉者，即構成占有。而本件被告甲○○
    、癸○○、壬○○等分別於系爭土地如附圖所示甲、乙、丙
    部分空間上方設置或堆放物品，將系爭法定空地及其上違建
    範圍當成渠等營業空間之一部分，雖被告甲○○、癸○○、
    壬○○等以廣告、旗幟、桌椅等物占用系爭法定空地及其上
    違建之範圍可能隨每日、每時略有不同，然渠等日復一日重
    複占用，應認渠等於如附圖所示甲、乙、丙部分已有得排除
    他人干涉之事實上管領力，而有占用如附圖所示甲、乙、丙
    部分之事實。又被告甲○○、癸○○、壬○○既不爭執系爭
    法定空地現為原告與他人所共有，渠等又未能說明有何合法
    占用權源，則原告主張被告甲○○、癸○○、壬○○分別占
    用如附圖所示甲、乙、丙部分為無權使用，即屬可採。
  (四)原告訴請被告將如附圖所示甲、乙、丙部分土地騰空返還原
    告及全體共有人，並將坐落於其上之招牌拆除，是否合法有
    據？
  1.按所有人對於無權占有或侵奪其所有物者，得請求返還之；
    各共有人，按其應有部分，對於共有物之全部，有使用收益
    之權；而各共有人對於第三人，得就共有物之全部為本於所
    有權之請求，但回復共有物之請求，僅得為共有人全體之利
    益為之，民法第767 條前段、第818 條、第821 條分別定有
    明文。查系爭土地為原告與他共有人所共有，被告甲○○、
    癸○○、壬○○分別無權占用系爭土地如附圖所示甲、乙、
    丙部分，被告丙○○及辛○○則未占用如附圖所示甲、乙、
    丙部分，業如前述，則原告本於所有權人之地位，依據民法
    第767 條規定，請求被告甲○○、癸○○、壬○○分別將如
    附圖所示甲部分面積30.69 平方公尺、乙部分面積21 .1 平
    方公尺、丙部分面積33.27 平方公尺之土地騰空返還原告及
    全體共有人，即有理由。
  2.又如附件所示照片上2 面橫式載有「中信房屋萬芳加盟店」
    、「阿蓮早餐店粥坊」字樣之招牌，俱架設於系爭法定空地
    範圍內之鐵皮屋簷上，為兩造所不爭執。原告主張其中「中
    信房屋萬芳加盟店」橫式招牌之支架及壓克力板招牌均是被
    告甲○○事後自行架設，「阿蓮早餐店粥坊」橫式招牌支架
    則係伊原先架設，事後由被告癸○○加裝壓克力板等語，惟
    被告甲○○否認上開招牌之支架係伊自行架設，被告甲○○
    與癸○○均自承伊等有換上壓克力板招牌等語（見本院卷第
    169 頁背面），則以本件招牌之壓克力板可任意與其支架分
    離，且分離所需費用非鉅，該等壓克力板即無因附合而成為
    支架之重要成分情形，故被告甲○○、癸○○仍保有渠等於
    該等壓克力板之所有權，然該等壓克力板既長時間設置於原
    告與他人共有系爭法定空地上，原告本於所有權之作用，依
    民法第767 條規定訴請被告甲○○、癸○○將如附件照片所
    示橫式招牌上壓克力板拆除，亦有理由。至支架部分，原告
    自承載有「阿蓮早餐店粥坊」字樣招牌之支架為伊自行架設
    ，被告甲○○則否認載有「中信房屋萬芳加盟店」字樣之招
    牌支架為其所架設，原告又未提出其他證據證明該招牌支架
    確為被告甲○○所架設，或被告甲○○、癸○○於上開招牌
    支架有何事實上處分權等節，則其訴請其2 人應將招牌支架
    部分一併拆除，則無理由。
  (五)原告訴請被告給付不當得利，是否合法有據？
  1.末按無法律上原因而受利益，致他人受損害者，應返還其利
    益，民法第179 條前段定有明文。而無權使用他人土地，可
    能獲得相當於租金之利益亦為社會通常之觀念（最高法院61
    年台上字第1695號判例參照）。本件被告甲○○、癸○○及
    壬○○無合法權源分別占有原告與他人共有系爭土地如附圖
    所示甲、乙、丙部分，已如前述，則其獲有相當於租金之利
    益，並致原告受有損害，應堪認定。又被告甲○○、癸○○
    、壬○○分別自95年6 月2 日、7 月15日及3 月1 日向被告
    丙○○及辛○○承租系爭房屋1 樓之一部分開設中信房屋、
    萬芳早餐店（後改為阿蓮早餐店）、早餐店使用，亦如前述
    ，則原告主張被告甲○○自95年6 月2 日起、被告癸○○自
    95年7 月15日起、被告壬○○自95年3 月1 日起分別占用系
    爭土地如附圖所示甲、乙、丙部分，堪予認定。故原告依不
    當得利之法律關係，請求被告甲○○自95年6 月2 日起、被
    告癸○○自95年7 月15日起、被告壬○○自95年3 月1 日起
    ，迄渠等騰空遷讓返還系爭土地之日止，按月給付占用系爭
    土地之相當於租金之不當得利，即非無據。
  2.又依土地法第105 條準用第97條之規定，租用基地建築房屋
    之租金，以不超過土地及其建築物申報總價額年息10％為限
    ，而所謂年息10％為限，乃指土地租金之最高限額而言，並
    非必須依照申報地價年息10％計算，尚須斟酌土地位置、鄰
    近地區工商繁榮程度、使用人利用土地之經濟價值、所受利
    益，彼等關係及社會感情等情事以為決定。查被告甲○○占
    用系爭土地如附圖所示甲部分面積為30.69 平方公尺，被告
    癸○○占用系爭土地如附圖所示乙部分面積21.1平方公尺，
    被告壬○○占用系爭土地如附圖所示丙部分面積33.27 平方
    公尺，又系爭土地自93年1 月起之申報地價為每平方公尺27
    ,120 元 ，有原告提出系爭土地地價謄本在卷可稽（見本院
    95年度店補字第238 號卷第25頁），本院審酌系爭土地前臨
    萬安街，鄰近軍功路、辛亥路，距萬芳社區捷運站步行約5
    分鐘，交通便捷，附近有萬芳小學、公園，周圍多為住宅區
    ，及被告甲○○、癸○○、壬○○係將系爭法定空地供作渠
    等經營房屋仲介業、早餐店營業之一部使用等情，業據本院
    於96年4 月17日赴現場勘驗明確，並有勘驗筆錄及原告提出
    現場照片（見本院卷第126 頁、第145 頁至148 頁背面）附
    卷可按，另斟酌目前社會經濟狀況，認原告請求以當期申報
    地價總值年息10％計算損害金，尚嫌過高，應以系爭土地總
    價額年息5 ％計算為適當，則原告得請求被告甲○○給付之
    損害金每月應為3,468 元（27,120元30.69 ㎡5 ％12
    ＝3,468 元，元以下四捨五入，以下同），被告癸○○應按
    月給付之損害金為2,384 元（27,120元21.10 ㎡5 ％
    12＝2,384 元），被告壬○○應按月給付之損害金為3,76
    0 元（27,120元33.27 ㎡5 ％12＝3,760 元），從
    而，原告請求被告甲○○、癸○○、壬○○分別自95年6 月
    2 日起、95年7 月15日起、95年3 月1 日起，至被告等騰空
    返還如附圖所示甲、乙、丙部分土地予原告及全體共有人之
    日止，各按月給付原告3,468 元、2,384 元、3,760 元，亦
    屬有據，應予准許。逾此部分請求則無依據，應予駁回。
五、綜上所述，原告據上事實，依所有物返還請求權、不當得利
    之法律關係，請求如主文第1 至第4 項所示之內容，為有理
    由，應予准許，逾此部分請求，為無理由，應予駁回。又本
    件原告陳明願供擔保，聲請宣告假執行，就其勝訴部分，核
    無不合，爰酌定相當擔保金額准許之，至原告敗訴部分，其
    訴既經駁回，其假執行之聲請亦失所附麗，應併予駁回。
六、本件事證已臻明確，兩造其餘主張陳述及所提之證據，經本
    院審酌後，認均不足以影響本判決之結果，均毋庸一一論述
    ，附此敘明。
七、結論：原告之訴為一部有理由、一部無理由，依民事訴訟法
    第79條但書、第85條第1 項前段、第390 條第2 項，判決如
    主文。
中　　華　　民　　國　　96　　年　　12　　月　　13　　日
                  民事第一庭法　官　蔡和憲
以上正本係照原本作成。
如對本判決上訴，須於判決送達後20日內向本院提出上訴狀。
中　　華　　民　　國　　96　　年　　12　　月　　13　　日
                            書記官  吳文雄
